【裁判字號】    99,消債抗,37
【裁判日期】    990415
【裁判案由】    聲請更生程序
【裁判全文】
臺灣高雄地方法院民事裁定            99年度消債抗字第37號
抗  告  人  甲○○
送達代收人  郭季榮
上列當事人因消費者債務清理事件聲請更生，對本院民國99年1
月12日98年度消債更字第1313號裁定提起抗告，本院裁定如下：
    主  文
抗告駁回。
抗告程序費用新台幣壹仟元由抗告人負擔。
    理  由
ㄧ、抗告意旨略以：原裁定理由認抗告人每月收入新臺幣（下同
    ）21,000元，扣除每月必要生活費用即扶養費用11,000元，
    尚餘10,000元可資運用，並非不能履行債權金融機構台新國
    際商業銀行股份有限公司（下稱台新銀行）所提出之協商方
    案，且亦無不能清償或不能清償債務之虞而駁回更生之聲請
    。然抗告人雖以每月21,000元之薪資於高雄縣音樂服務職業
    公會投保勞工保險，惟抗告人僅為投保，並無實際支領薪資
    ，抗告人主要每月薪資為中國人壽保險股份有限公司（下稱
    中國人壽）給付之14,355元。又抗告人每月薪資尚被法院強
    制執行扣押三分之ㄧ，約7,000 餘元，是抗告人每月薪資扣
    除遭扣押部份、必要生活費用及扶養費用後僅餘3,000 餘元
    ，根本無力負擔台新銀行之協商方案，原審不察，竟以抗告
    人仍可清償債務為由駁回更生之聲請，自有違誤。爰依法提
    起抗告，並聲明：原裁定廢棄。
二、按「為使負債務之消費者得依本條例所定程序清理其債務，
    以調整其與債權人及其他利害關係人之權利義務關係，保障
    債權人之公平受償，謀求消費者經濟生活之更生及社會經濟
    之健全發展，特制定本條例。」、「債務人不能清償債務或
    有不能清償之虞者，得依本條例所定更生或清算程序，清理
    其債務」，消費者債務清理條例第3 條定有明文。是消費者
    債務清理條例之立法，其中心思想乃認陷於經濟上困境之消
    費者若任其於惡性循環之債務窘境中自生自滅，其將衍生嚴
    重之社會問題，致難以維持安定之社會經濟秩序，故有予之
    分別情形依更生或清算之程序清理其債務之必要，藉以妥適
    調整其與各相關債權人等間之權利義務關係，以謀求消費者
    經濟生活之更生機會，從而健全社會經濟發展。惟私法上之
    債之關係，係以當事人間之信賴關係為基礎，為社會經濟組
    織之重要支柱。當事人於以法律行為追求自己之利益之際，
    亦應顧及對方之利益，並考量債權債務在社會上之作用，本
    於誠實及信用之原則，行使其債權及履行其債務。故債務人
    之消費者欲以上開條例為其所負義務之調整者，自應本於誠
    信原則之本旨，僅在其不能清償債務或有不能清償之虞而使
    其陷於經濟上之困境時始得准許之。以避免其藉此善意之立
    法而惡意圖謀減免債務，致使社會陷於道德之危險，並因此
    使信用緊縮而造成社會經濟之動盪。
三、經查：
（ㄧ）抗告人主張其每月收入僅有中國人壽之薪資14,355元。而
      據財政部高雄市國稅局綜合所得稅各類所得資料清單所示
      ，96年度抗告人有任職於蘭岱餐廳及東光舞廳，平均每月
      所得為17,477元；97年度任職於蘭岱餐廳及保誠人壽保險
      股份有限公司高雄分公司（下稱保誠人壽，其營業、資產
      及負債現已為中國人壽承受），平均每月所得為14,355元
      ；另據抗告人提出之保誠人壽薪資查詢資料所示，抗告人
      民國98年1 月至11月自該公司所得之薪資平均每月為
      13,322元，惟此為平均值，98年1 月抗告人薪資為60,465
      元，2 月卻僅為924 元，差距逾60倍，是以判斷抗告人每
      月平均還款能力時，應將此變動狀況列入考量始為允當（
      本院98年度消債更字第13 13 號卷第54至55頁、第43至53
      頁參照，下稱消債更卷）；另據該資料可知，於臺北地方
      法院98年7 月14日就抗告人薪資為強制執行後（消債更卷
      第9 頁參照），抗告人之名目薪資分別為10,045元、
      13,050元、6,103 元、8,976 元、3,231 元與扣薪前之2
      月至6 月對照（1 月份薪資顯屬異常故不予提出對照），
      尚無顯著差異，是知該薪資應屬抗告人每月所得之重要部
      分；末依該些資料及其更生聲請狀亦可得知，抗告人因僅
      憑一份工作收入顯難維持生活，故ㄧ直以來均有其他收入
      來源，95年時同時任職於蘭岱餐廳及東光舞廳、96年時更
      同時任職於蘭岱餐廳、東光舞廳、保誠人壽、97年時則同
      時任職於蘭岱餐廳及保誠人壽（消債更卷第7 頁、第54
      至55頁參照），因此判斷抗告人每月合理清償能力時，亦
      應就此情ㄧ併審酌為是。
（二）原審判斷抗告人平均每月所得之方式為「......是聲請人
      96、97年平均每月收入為15,916元【計算式：（209,720
      元＋172,255 元）÷2 ＝15,915.625（元以下四捨五入）
      】......聲請人97年12月30日以每月薪資21,000元於高雄
      縣音樂服務職業工會加保，迄今尚未退保，有聲請人保險
      對象加退保歷史影本1 紙附卷可按（見本院卷第62頁），
      復台新銀行於98年11月27日台新總債務協商部字第098000
      16330 號函亦陳稱聲請人曾向伊表明每月收入約25,000元
      ，與前開21,000元相距不遠等情（見本院卷第73頁），則
      聲請人平均每月收入應以伊投保薪資21,000元為可採」等
      語，而按抗告人每月所得變動幅度甚鉅已如前述，且自95
      年迄98年月平均所得均未逾20,000元，其竟於協商時表明
      每月收入可達25,000元，實難理解；況經查其計算係以每
      月自中國人壽可得薪資16,000元加以區公所補助4,000 元
      、兼差收入5,000 元，共計25,000元（消債更卷第77頁）
      ，其中得自中國人壽之薪資於協商填表當月，即98年8 月
      （消債更卷第80頁）為13,050元，次月為6,103 元，10
      月亦僅為8,976 元，11月更僅餘3,231 元，顯見抗告人於
      協商當時誠屬過度高估得自中國人壽之薪資，該數額不可
      採信，是以，原審乃逕以抗告人投保勞工保險之每月投保
      薪資為據，惟勞工保險投保薪資通常與實際薪資不盡相符
      ，容有出入，況抗告人之每月薪資收入由上開資料所示幾
      從未逾20,000元，故該投保薪資之數額尚難遽以採為抗告
      人之平均每月所得，原審就此尚嫌速斷。既上開卷證均不
      足供審酌認定抗告人之每月平均所得，然以抗告人年方30
      歲，正值青壯，具有工作能力之情狀觀之，要求抗告人覓
      得一至少能提供法定最低基本工資之工作並非過苛，再者
      抗告人就職於中國人壽致其清償能力難以估算之不利益不
      應由其債權人承擔，故本院認以法定最低基本工資17,280
      元定其清償能力，應屬允當。
（三）綜上所述，抗告人之清償能力應以每月所得17,280元為依
      據計算，而抗告人與依法應受其扶養之人每月必要生活費
      用經原審審酌後定為每月11,000元，據此可知，抗告人每
      月尚有6,280 元得用以清償債務，而台新銀行所提出之協
      商方案「180 期0%月付5,389 元或提供二階段月付4,000
      元」（消債更卷第11頁參照），均屬抗告人清償能力所及
      範圍，據抗告人竟不願接受致協商不成立，此舉即顯有可
      議；再者，抗告人所負債務總額1,237,847 元，倘其每月
      清償6,280 元，經197.10個月，約略16.4年即可完全清償
      ，方其時抗告人亦年僅46歲，故原審認「（抗告人）正處
      工作能力日盛時期，自不得認聲請人已有不能清償債務或
      有不能清償之虞之情事」並無違誤。末按，抗告人抗告意
      旨雖謂每月薪資尚被法院強制執行扣押三分之ㄧ，則每月
      薪資扣除遭扣押部份、必要生活費用及扶養費用後僅餘約
      3,000 餘元，根本無力負擔台新銀行之協商方案云云，惟
      縱認其指摘屬實，就「抗告人仍有清償能力不符消費者債
      務清理條例第3 條所定不能清償債務或有不能清償之虞此
      要件」此ㄧ事實亦不生影響，抗告人更生之聲請仍應予駁
      回。
四、據此論結，抗告人之抗告理由，縱有可採，亦不影響原裁定
    之結論。原審法院認抗告人尚無不能清償債務之情事或不能
    清償債務之虞，而不符更生聲請之要件，其聲請更生自屬無
    據，從而裁定駁回抗告人更生之聲請，並無違誤。抗告意旨
    指摘原裁定不當，求予廢棄，難認為有理由，應予駁回。
五、據上論結，本件抗告為無理由，依消費者債務清理條例第15
    條，民事訴訟法第495 條之1 第1 項、第449 條第1 項、第
    95條、第78條，裁定如主文。
中    華    民    國    99    年    4     月    15    日
                  民事第四庭  審判長法  官  黃宏欽
                                    法  官  郭文通
                                    法  官  陳樹村
上為正本係照原本作成。
不得再抗告。
中    華    民    國    99    年    4     月    19    日
                                    書記官  葉姿敏

司法院資訊處製作；財團法人民間司法改革基金會備份。
